ACORDAO-COMPLETO-2436866

ACÓRDÃO 8471/2021 ATA 18/2021 - PRIMEIRA CÂMARA

VISTOS, relatados e discutidos estes autos de aposentadorias concedidas pela Superintendência Estadual da Funasa no Maranhão,
ACORDAM os Ministros do Tribunal de Contas da União, reunidos em sessão da Primeira Câmara, diante das razões expostas pelo Relator, com fundamento no art. 71, inciso III, da Constituição Federal e nos arts. 1º, inciso V, e 39, inciso II, da Lei 8.443/1992, em:
9.1. determinar à Sefip que:
9.1.1. faça consignar, na base de dados do sistema Sisac, a anotação de registro tácito dos atos tratados neste processo;
9.1.2. adote as medidas pertinentes com vistas à imediata revisão de ofício da aposentadoria do sr. Celso Henrique Braga, levando em conta, para tanto, a irregularidade identificada nestes autos;
9.1.3. proceda à imediata autuação e subsequente instrução do ato de pensão civil da sra. Maria do Rosário de Fátima Soares Marinho, confrontando-o com a aposentadoria do instituidor e aferindo, em particular, a exação do tempo de serviço utilizado para definição da proporcionalidade dos proventos, notadamente o tempo ficto de atividade insalubre associado ao cargo de Agente de Transporte Marítimo e Fluvial.

Apreciação, para fins de registro, de aposentadorias concedidas pela Superintendência Estadual da Funasa no Estado do Maranhão.

Primeira Câmara

3. Interessados: Celso Henrique Braga (XXX.231.503-XX); João Batista Ribeiro (XXX.251.793-XX); João Evangelista do Nascimento (XXX.116.843-XX); Luiz Gonzaga Marinho (XXX.660.123-XX).

13.1. Ministros presentes: Walton Alencar Rodrigues (Presidente), Benjamin Zymler (Relator), Vital do Rêgo e Jorge Oliveira.
13.2. Ministro-Substituto presente: Weder de Oliveira.

BENJAMIN ZYMLER

Adoto como relatório, com os ajustes de forma pertinentes, a instrução elaborada no âmbito da Secretaria de Fiscalização de Integridade de Atos e Pagamentos de Pessoal e de Benefícios Sociais (Sefip) , a qual contou com a anuência dos dirigentes da unidade técnica e do representante do Ministério Público nos autos:
"INTRODUÇÃO
1.	Trata-se de atos de concessão de aposentadoria de Celso Henrique Braga, João Batista Ribeiro, João Evangelista do Nascimento e Luiz Gonzaga Marinho, ex-servidores da Superintendência Estadual da Funasa no Estado do Maranhão.
2.	Os atos foram submetidos, para fim de registro, à apreciação do Tribunal de Contas da União (TCU) , de acordo com o art. 71, inciso III, da Constituição Federal. O cadastramento e a disponibilização ao TCU ocorreram por intermédio do Sistema de Apreciação e Registro de Atos de Admissão e Concessões, na forma dos arts. 2º, caput e incisos I a VI, e 4º, caput, da Instrução Normativa - TCU 78/2018.
HISTÓRICO
3.	Em 2013, esta Unidade Técnica apresentou proposta automática de mérito pela legalidade dos atos em tela (peça 6) - proposição que recebeu a aquiescência do MP/TCU (peça 7) . 
4.	Ato contínuo, o Ministro-Relator determinou a realização de diligências para esclarecer as questões suscitadas nos termos de peça 8.
5.	Desta forma, esta Unidade Técnica encaminhou o Ofício 846/2018-TCU/Sefip (peça 10) . Mesmo após a ciência do expediente (peça 13) , a Unidade Jurisdicionada não encaminhou resposta. 
6.	Após, optou-se por encaminhar oitivas aos interessados Luiz Gonzaga Marinho (peça 17) e Celso Henrique Braga (peça 18) . Os comprovantes de recebimento estão anexados às peças 19 e 20.  Conforme peça 22, apenas o Sr. Celso Henrique Braga apresentou resposta.
7.	Em seguida, esta Unidade Técnica instruiu novamente o processo, com proposta de que os atos em favor de João Batista Ribeiro, João Evangelista do Nascimento e Luiz Gonzaga Marinho fossem considerados legais e registrados. Quanto ao caso do ex-servidor Celso Henrique Braga, propôs-se a renovação da diligência determinada pelo Relator à peça 8, bem como aplicação de multa ao gestor inadimplente (peça 25) . O MPTCU concordou com a proposta desta Unidade Técnica (peça 27) .
8.	No entanto, o Ministro-Relator restituiu novamente o processo a esta Unidade Técnica para que, por meio de novas diligências, solicitasse (peça 28) :
'a) à Superintendência da Funasa no Maranhão: 
a.1) cópias do mapa de tempo de serviço do sr. Luiz Gonzaga Marinho e da respectiva portaria de aposentação, bem como de eventuais portarias de alteração que tenham sido posteriormente editadas; 
a.2) explicações para as divergências entre os dois atos iniciais de aposentadoria cadastrados no Sisac para o ex-servidor, em particular a diferença de 2 anos e 2 meses em seu tempo de serviço e a diferença na proporcionalidade dos proventos (33/35 no primeiro ato e 35/35 no segundo) ; 
b) ao Núcleo Estadual do Ministério da Saúde no Maranhão: 
b.1) cópias do mapa de tempo de serviço e da documentação que embasou as averbações feitas em favor do sr. Celso Henrique Braga, particularmente aquelas referentes ao tempo de serviço prestado pelo interessado em órgãos públicos estaduais ou municipais;
b.2) planilha de cálculo da parcela denominada 'DIF REMUNER. ART 2º MP 386/2007', no valor de R$ 1.815,54, integrante dos proventos atuais do inativo' (destaques originais) .
9.	Em atendimento ao despacho do Ministro-Relator, esta Unidade Técnica encaminhou os expedientes anexados às peças 29-31.
10.	As respostas estão acostadas às peças 32, 34, 35 e 37.
11. 	Ato contínuo, esta Unidade Técnica instruiu novamente o processo propondo que o ato de Luiz Gonzaga Marinho fosse considerado prejudicado, por perda de objeto, e os demais, legais, nos termos da peça 40. O Ministério Público junto ao TCU discordou do entendimento desta Unidade apenas em relação ao ato de concessão em favor de Celso Henrique Braga, tendo proposto nova diligência, conforme peça 43.
12.	Em concordância com o Ministério Público, o Ministro Relator determinou a restituição dos autos pela terceira vez a esta Secretaria (...) (peça 44) .
13.	Diante das determinações, esta Unidade Técnica (...) encaminhou o Ofício 298/2020-TCU/Sefip à Funasa (peça 46) , de modo que a entidade solicitasse ao ex-servidor Celso Henrique Braga nova certidão, da qual constassem os atos e/ou portarias de nomeação ou de admissão e de exoneração ou dispensa, com suas respectivas publicações, a indicação do regime jurídico em que o serviço foi prestado, se estatutário ou celetista, e/ou a certidão emitida pelo INSS, homologando os tempos averbados, ou outros documentos contemporâneos à prestação do serviço junto à Prefeitura Municipal de Humberto de Campos/MA (3 anos, 3 meses e 3 dias) . Em resposta, a entidade destacou ' (...) que o servidor CELSO HENRIQUE BRAGA tomou conhecimento da diligência, no entanto, até a presente data não apresentou os documentos solicitados, quais sejam: nova certidão de tempo de contribuição na qual conste atos/portarias de nomeação/admissão ou exoneração/dispensa, se estatutário, ou certidão emitida pelo INSS' (peça 47) .
EXAME TÉCNICO
14.	Levando-se em consideração também o que foi informado pelo Ministério Público à peça 43, esta Unidade Técnica, no que se refere aos atos em favor de João Batista Ribeiro, Luiz Gonzaga Marinho e João Evangelista do Nascimento, reitera o entendimento e a proposta constante da instrução de peça 40.
15.	No que tange ao caso do Sr. Celso Henrique Braga, salienta-se que ele se aposentou com proventos proporcionais à razão de 32/35, em 1/6/1998, no cargo de Programador de Computador (peça 37, p. 3) .
16.	Em relação ao mapa de tempo de serviço do Sr. Celso Henrique Braga e ao tempo averbado, a Unidade Jurisdicionada encaminhou as seguintes informações:
	Empregador
	Datas
	Períodos

	Prefeitura 
	1/7/1966 - 30/9/1969
	3 a. 3 m. 3 d.

	Prodata
	1/10/1969 - 31/10/1972
	3 a. 1m. 1 d.

	Prodata
	1/11/1972 - 13/11/1989
	17 a. 13 d. 

	Minist. da Saúde
	14/11/1989 - 22/4/1998
	8 a. 5 m. 8 d.

	TOTAL
		31 a. 9m. 25 d.

17.	O tempo total de 31 anos, 9 meses e 25 dias foi somado ao período de licença-prêmio (90 dias) contado em dobro (180 dias) , resultando no total de 32 anos, utilizado para o pagamento dos proventos proporcionais. 
18.	Os documentos que comprovam a contagem do tempo de serviço estão anexados à peça 37, p. 5-12.
19.	No entanto, como exposto pelo Ministério Público (peça 43) , o tempo de 3 anos, 3 meses e 3 dias foi prestado na Prefeitura Municipal de Humberto de Campos-MA (peça 37, p. 12) e a Certidão de Tempo de Serviço 'para os efeitos da Lei 626/75 com as alterações da Lei 6864/60' não atende aos critérios estabelecidos pelo Acórdão 2719/2006-TCU-Primeira Câmara, de relatoria do Ministro Marcos Vinicius Vilaça, pois não faz referência aos atos ou portarias de nomeação ou de admissão e de exoneração ou dispensa, tampouco indica as respectivas publicações na imprensa oficial nem esclarece qual era o regime jurídico em que os serviços foram prestados, se estatutário ou celetista. Além disso, em 1º/7/1966, data em que foi admitido no cargo de auxiliar administrativo naquela prefeitura municipal, o interessado contava apenas com pouco mais de 14 anos de idade, visto ter nascido em 2/6/1952.
20.	Ainda conforme o Ministério Público, o referido Acórdão 2719/2006-TCU-Primeira Câmara é decorrente de auditoria realizada na então Coordenação Regional da Funasa no Maranhão. Naquela oportunidade o TCU constatou a falta de rigor no reconhecimento e averbação de tempo de serviço prestado a municípios ou estados, sem elementos probatórios suficientes para validar as certidões emitidas por aqueles entes. 
21.	O parquet especializado ressaltou ainda: 'Em recente deliberação, ao apreciar situação semelhante, a Primeira Câmara do Tribunal de Contas da União, por meio do Acórdão 13.963/2019, considerou ilegais dois atos de aposentadorias com averbação de tempo de serviço com base em certidões de tempo expedidas por prefeituras municipais do Estado do Maranhão, nos mesmos moldes da certidão expedida pela Prefeitura Municipal de Humberto de Campos-MA, em análise' (peça 43, p. 1-2) .
22.	Destarte, como o ex-servidor não enviou as certidões de tempo de serviço, e levando em consideração os recentes julgados mencionados pelo MPTCU, o ato em comento deve ser considerado ilegal, com negativa de registro.
23.	Registre-se, por fim, que o interessado solicitou, em março do corrente ano, prorrogação de prazo para a apresentação da documentação requerida (peça 48) . Cinco meses já se passaram e o Sr. Celso Henrique Braga não encaminhou qualquer documento capaz de validar a averbação do tempo de serviço prestado junto à Prefeitura Municipal de Humberto de Campos-MA.
CONCLUSÃO
23.	Em razão do exposto e tendo em vista as análises realizadas nos atos de concessão de aposentadoria de João Batista Ribeiro e João Evangelista do Nascimento, esta Unidade Técnica propõe que os atos sejam considerados legais e registrados.
24.	No que se refere ao ato de alteração de Luiz Gonzaga Marinho, esta Unidade Técnica considera que sua análise deve ser considerada prejudicada, por perda de objeto, em razão do falecimento do ex-servidor.
25.	No que se refere ao ato em favor de Celso Henrique Braga, esta Unidade Técnica considera que o ato deve ser julgado ilegal, com negativa de registro, tendo em vista a averbação de tempo de serviço junto à Prefeitura Municipal de Humberto de Campos-MA sem a devida documentação comprobatória.
26.	Registre-se que a análise deste processo levou em conta os dispositivos da Resolução TCU 315/2020.
PROPOSTA DE ENCAMINHAMENTO
27.	Ante o exposto, e de conformidade com o preceituado nos arts. 71, III, da Constituição Federal de 1988; 1º, V, e 39, II, da Lei 8.443/1992; 1º, VIII, 259, II, e 260, § 1º, do Regimento Interno/TCU, propõe-se:
a) considerar LEGAL e conceder registro aos atos de concessão inicial de aposentadoria de João Batista Ribeiro e João Evangelista do Nascimento;
b) considerar PREJUDICADO, POR PERDA DE OBJETO, o exame do ato de alteração de Luiz Gonzaga Marinho;
c) considerar ILEGAL e negar registro ao ato de concessão de aposentadoria de Celso Henrique Braga;
d) dispensar a devolução dos valores indevidamente recebidos até a data da ciência pela Unidade Jurisdicionada do acórdão que vier a ser proferido, com base no Enunciado 106 da Súmula da Jurisprudência do TCU;
e) determinar à Unidade Jurisdicionada, com base no art. 45 da Lei 8.443/1992 e no inciso I do art. 4º da Resolução TCU 315/2020, que:
e.1) cesse os pagamentos decorrentes do ato impugnado, comunicando ao TCU, no prazo de quinze dias, as providências adotadas;
e.2) informe ao interessado o teor do acórdão que vier a ser prolatado, encaminhando ao TCU, no prazo de trinta dias, comprovante da data de ciência pelo interessado, bem como esclareça ao interessado que, no caso de não provimento de recurso eventualmente interposto, deverão ser repostos os valores recebidos após a ciência do acórdão."
É o relatório.

Rafael Bruno Pessoa de Oliveira (OAB/MA 9833), representando Celso Henrique Braga.

Procurador Rodrigo Medeiros de Lima.

APOSENTADORIAS. REGISTRO TÁCITO. DETERMINAÇÃO, EM UM DOS CASOS, PARA IMEDIATA AUTUAÇÃO E INSTRUÇÃO DA PENSÃO CIVIL POSTERIORMENTE INSTITUÍDA. DETERMINAÇÃO, EM OUTRO, PARA INSTAURAÇÃO DE PROCEDIMENTO DE REVISÃO DE OFÍCIO, EM FACE DO APROVEITAMENTO DE TEMPO DE SERVIÇO MUNICIPAL SEM A APRESENTAÇÃO DOS ELEMENTOS COMPROBATÓRIOS PERTINENTES.

APOSENTADORIA (APOS)

Secretaria de Fiscalização de Integridade de Atos e Pagamentos de Pessoal e de Benefícios Sociais (Sefip).

Em exame, quatro aposentadorias concedidas pela Superintendência Estadual da Funasa no Maranhão.
2.	A Secretaria de Fiscalização de Integridade de Atos e Pagamentos de Pessoal e de Benefícios Sociais (Sefip) sugere:
	a) o registro dos atos de interesse dos srs. João Batista Ribeiro e João Evangelista do Nascimento;
	b) que se tenha por prejudicado, por perda de objeto, o ato de interesse do sr. Luiz Gonzaga Marinho; e
	c) a negativa de registro da aposentadoria do sr. Celso Henrique Braga, em face do aproveitamento de tempo de serviço municipal sem a apresentação dos elementos comprobatórios pertinentes.
3.	O Ministério Público põe-se de acordo.
4.	Em que pese o posicionamento defendido nos pareceres, impende reconhecer, nesta oportunidade, o registro tácito das concessões aqui tratadas, em linha com o entendimento fixado pelo Supremo Tribunal Federal (STF) - em regime de repercussão geral - no Recurso Extraordinário 636.553. 
5.	Com efeito, recebidos nesta Corte nos anos de 2012 e 2013 (peças 2-5) , os títulos de aposentação tiveram sua instrução de mérito finalizada pela Sefip apenas em agosto de 2020, portanto, já depois do transcurso do quinquênio.
6.	Sem embargo, uma vez identificada irregularidade potencialmente grave na concessão de interesse do sr. Celso Henrique Braga, cabe determinar à unidade técnica, nesse caso em específico, que dê início imediato aos procedimentos de revisão de ofício.
7.	De outra parte, tendo sido encontradas inconsistências no ato de alteração da aposentadoria do sr. Luiz Gonzaga Marinho, falecido em janeiro de 2019, relacionadas à contagem ponderada de tempo de atividade alegadamente insalubre (cf. peça 32, p. 2) , cumpre ordenar à Sefip a imediata autuação e análise da pensão civil deixada para a viúva, sra. Maria do Rosário de Fátima Soares Marinho. 
	Diante do exposto, voto no sentido de que este Colegiado adote a deliberação que ora submeto a sua apreciação.
TCU, Sala das Sessões Ministro Luciano Brandão Alves de Souza, em 1 de junho de 2021.
BENJAMIN ZYMLER 
Relator